【裁判字號】    94,訴,82
【裁判日期】    950627
【裁判案由】    侵權行為損害賠償
【裁判全文】
臺灣花蓮地方法院民事判決                94年度訴字第82號
原      告  乙○○
訴訟代理人  吳美津律師
被      告  甲○○
訴訟代理人  余道明律師
上列當事人間請求侵權行為損害賠償事件，本院於民國95年5月
24日言詞辯論終結，判決如下：
    主      文
被告應給付原告新台幣柒拾玖萬貳仟捌佰玖拾元，及自民國94年
4月28日起至清償日止，按年息百分之五計算之利息。
原告其餘之訴駁回。
訴訟費用由被告負擔五分之二，餘由原告負擔。
本判決原告勝訴部分於原告以新台幣貳拾陸萬元供擔保後得假執
行，但被告如於假執行程序實施前以新台幣柒拾玖萬貳仟捌佰玖
拾元為原告預供擔保，得免為假執行。
原告其餘假執行之聲請駁回。
    事實及理由
一、原告主張：
  (一)被告於民國93年8月31日15時許，駕駛車號U9-9598自小客車
    ，沿花蓮市○○○街由東往西行駛，行經同路段門牌84號前
    ，適原告騎乘腳踏車，沿同路段直行，依當時情形，被告無
    不能注意之情形，竟以極快速度欲超越原告，更未注意保持
    相當之安全距離，致其所駕駛之自小客車自左後撞擊在前之
    原告，造成原告飛起彈落地面，因而受有第十二胸椎爆裂性
    骨折等傷害，經送往慈濟醫院急救，當日緊急開刀，進行「
    脊減壓固定併後側方融洽鋼釘固定手術」，治療住院14日後
    返家休養。本件肇事路口為花蓮市「市八市場」，為市區交
    通頻繁處所，週邊道路擠滿攤販，無快、慢車道之分，不得
    超車，但被告跨過雙黃線超越在前騎腳踏車之原告，自有違
    規，且為肇事主因。被告並因涉業務過失罪責，經鈞院刑事
    庭以94年度交易字第67號判決有罪。
  (二)原告因本件車禍事故受有下列損害：
  １醫療費用304,113元：原告因車禍支出醫療費用如下：
    (1)原告受傷後送醫急救，並於93年9月1日手術，住院治療至
      93年9月13日，醫囑須臥床休息至少六週，日常生活須他
      人照顧，並持續復健，不宜工作至少半年，且須著軀幹支
      架，行走須使用助行器。自93年8月31日車禍發生日至94
      年3月28日持續在慈濟醫院住院治療及門診、手術，迄至
      提起本件訴訟時即94年3月28日已支出自付額醫療費用
      42,926元，另依最高法院89年度台上字第805號判決，原
      告亦得請求已支出之健保給付金額212,183元，以上共計
      255,109元。
    (2)原告自94年3月28日起訴後持續回診，並於94年10月31日
      第二次手術住院，迄至95年3月9日提出追加請求狀時，已
      支付醫療費用自付額18,724元，另支付健保給付23,680元
      ，以上合計42,404元。
    (3)原告預估95年3月10日起至96年3月9日回診期間之醫療費
      用，每次550元，共12次，計為6,600元。
  2.增加生活上之需要17,440元。
    (1)原告受傷及鋼釘固定之脊椎部位洽在「胸、腹交接之處」
      ，手術治療後終生不能彎腰、轉身，喪失處理日常生活之
      能力，而家中原有之床為距地面20公分高之木板通舖，原
      告無法彎腰臥下及起身，乃遵醫囑而購置位置較高之床（
      高57.5公分）與助行器，均為醫療上所必要，其中購床支
      出11,000元、助行器費用1,000元，計為12,000元。
    (2)原告因行動不便，往返醫院須以計程車代步，由原告住所
      至醫院就醫，來回一趟須車資160元（單程80元），自93
      年9月13日出院後至94年3月28日回診9次，94年5月2日至
      95年3月9日回診13次，未來即95年3月19日起至96年3月9
      日止預估須回診12次，此部分之交通費用請求5,440元（
      22次乘160元＝5440元）。
  3.看護費530,100元：原告因傷重，無法獨立行走，須臥床休
    息至少六週，整體復健需時半年，經醫囑日常生活須他人照
    料，原告受配偶、子女、姊妹輪流請假看護，依最高法院58
    年台上字第1269號判決及同年台上字第160號判決意旨，家
    屬看護照料亦得比照一般醫院看護費用標準請求，依慈濟醫
    院函覆鈞院之病情說明書載，原告術後兩個月內需全日看護
    ，自第三個月起至滿六個月止應須日間協助，原告自得依該
    病情說明書之記載請求被告給付兩次手術後兩個月內之全日
    看護費用及四個月之全日看護費用（該病情說明書雖載第三
    至第六個月須日間協助，惟原告目前無法久坐、久站，甚至
    無法正常彎腰、轉身、如廁，仍須全日看護），以每日看護
    費2,500元計算，此部分請求530,100元。
  4.喪失勞動能力損失522,984元：依行政院勞工委員會86年10
    月16日以（86）台勞動二字第045013號函公告：一般勞工每
    月基本工資為15,840元，原告為31年6月13日出生，於車禍
    時為62歲2月又18日，於車禍事故發生前擔任原告訴訟代理
    人吳美津律師之司機，計算至勞工65歲退休時，尚可工作2
    年9個月（即33個月），故請求522,984元。
  5.精神慰撫金一百萬元：原告因車禍致行動不便，生理所受損
    害不可言喻，精神所受痛苦、恐懼，誠非常人所能體會，94
    年11月1日再進行第二次手術，目前雖保住性命，然終生不
    能彎腰、跳舞、游泳、開車，亦不能轉身，無法正常如廁，
    日常生活需人在旁照顧，呈行動不便之狀態，人生蒙受重大
    轉折，實已達難以回復之重傷狀態，原告為小學畢業，車禍
    受傷前在原告訴訟代理人之律師事務所幫忙開車。請求精神
    慰撫金一百萬元。
  6.合計上列各項損害，被告應賠償之金額為2,374,637元。
  (三)爰依民法第184條、第191條之2、第193條第1項、第195條第
    1項規定請求被告賠償。並聲明：被告應給付原告2,374,637
    元，及自起訴狀繕本送達翌日即94年4月28日起至清償日止
    ，按年息百分之五計算之利息，並陳明願供擔保請准宣告假
    執行。
二、被告則以：
  (一)本件車禍事故之發生，原告與有過失。原告就醫之醫療費用
    其中健保給付部分，依全民健康保險法第82條規定，保險人
    提供保險給付後得代位向強制汽車責任保險之保險人請求，
    此部分原告不得向被告請求。
  (二)原告是否在受傷前擔任司機工作受有薪資，應該以客觀的薪
    資所得資料為證，原告主張其擔任司機並有薪資收入，應該
    舉證證明，原告現年62歲，已逾勞工保險條例法定退休年齡
    60歲，原告請求喪失勞動能力之損害應無理由。
  (三)被告為高中畢業，目前為大同電訊股份有限公司中山服務站
    站長等語資為抗辯。並聲明：原告之訴駁回。如受不利判決
    願供擔保請准宣告免為假執行。
三、兩造不爭執之事實：
  (一)被告於93年8月31日15時許，駕駛車號U99598號自小客車，
    沿花蓮市○○○路由東往西方向行駛，行經該路84號前，與
    該路同向騎腳踏車之原告發生擦撞，致原告受有第十二胸椎
    爆裂性骨折之傷害。
  (二)對原告請求不爭執部分：
  1.原告得請求醫療費用68,250元（原告之自付額61,650元加上
    未來的回診醫藥費6,600元）。
  2.原告得請求增加生活上需要之費用12000元（床及助行器費
    用），交通費用5440元。
  3.原告自93年8月31日住院起二個月內有全日看護之必要，受
    有每日看護費2000元之損害共12萬元。原告自94年10月31日
    起至94年11月9日止住院十日有全日看護之必要，受有每日
    看護費2000元之損害共2萬元。原告於第一次住院起三到六
    個月內有日間看護之必要，受有每日看護費1000元之損害共
    12萬元。親屬看護之看護費可比照職業看護之看護費用計算
    。
  4.原告請求精神慰撫金十萬元。
四、得心證之理由：本件兩造所爭執之處，應在於：
  (一)就前開車禍事故被告有無過失？原告是否與有過失？
  (二)原告請求醫療費用超過68,250元部分有無理由？健保局給付
    之費用，原告得否向被告請求？
  (三)原告請求看護費超過26萬元部分有無理由？
  (四)原告請求喪失勞動能力之賠償有無理由？
  (五)原告請求精神慰撫金超過十萬元部分有無理由？
五、原告主張之車禍發生、原告受傷等情，業據其提出與所述相
    符之診斷證明書、照片、道路交通事故現場圖、花蓮縣警察
    局道路交通事故證明書等為證（本院卷18至24頁），並經本
    院依職權調閱車禍事故資料，有花蓮縣警察局花蓮分局94年
    8月17日函及所附現場圖、道路交通事故調查報告表、偵訊
    筆錄、照片等為憑（本院卷61至84頁），按汽車行駛時，駕
    駛人應注意車前狀況及兩車併行之間隔，並隨時採取必要之
    安全措施；汽車超車時，前行車減速靠邊或以手勢或亮右方
    向燈表示允讓後，後行車始得超越；超越時應顯示左方向燈
    並於前車左側保持半公尺以上之間隔超過，行至安全距離後
    ，再顯示右方向燈駛入原行路線。道路交通安全規則第94條
    第3項、第101條第5款定有明文。本件被告駕車超車後駛入
    原行路線時，本應注意須保持兩車併行之安全距離，而依當
    時情形，並無不能注意之情事，竟未保持安全間隔，致撞及
    同向右側騎腳踏車之原告，有前述車禍事故資料可參，足見
    被告就本件車禍事故之發生，顯有過失，且與原告所受傷害
    間，有相當因果關係，且原告並無過失，被告應負全部之肇
    事責任。（台灣省花東區車輛行車事故鑑定委員會94年10月
    17日函及所附鑑定意見書亦同此認定，本院卷91至93頁）。
    故原告前述主張，應堪信為真實。被告辯稱原告與有過失云
    云，並不可採。
六、按因故意或過失，不法侵害他人之權利者，負損害賠償責任
    ；汽車、機車或其他非依軌道行駛之動力車輛，在使用中加
    損害於他人者，駕駛人應賠償因此所生之損害。但於防止損
    害之發生，已盡相當之注意者，不在此限。不法侵害他人之
    身體或健康者，對於被害人因此喪失或減少勞動能力或增加
    生活上之需要時，應負損害賠償責任；又不法侵害他人之身
    體、健康、名譽、自由、信用、隱私、貞操或不法侵害其他
    人格法益而情節重大者，被害人雖非財產上之損害，亦得請
    求賠償相當之金額，民法第184條第1項前段、第191條之2、
    第193條第1項、第195條第1項前段分別定有明文。本件車禍
    之發生係因被告之過失行為所致，被告不法侵害原告之權利
    ，自應負損害賠償責任。茲就前述爭點(二)至(五)審酌如下：
  (一)醫療費用：按傷害保險之保險人，依保險法第135條準用第
    103條規定，固不得代位行使被保險人對於加害人之損害賠
    償請求權，惟全民健康保險法第82條規定：「保險對象因汽
    車交通事故，經本保險提供醫療給付者，本保險之保險人得
    向強制汽車責任之保險人代位請求該項給付。」（該條文於
    94年5月18日修正公布為：〈第82條第1項第1款〉保險對象
    因發生保險事故，而對第三人有損害賠償請求權者，本保險
    之保險人於提供保險給付後，得依下列規定，代位行使損害
    賠償請求權：一汽車交通事故：向強制汽車責任保險保險人
    請求。）全民健康保險法為保險法之特別法，依特別法優於
    普通法之原則，全民健康保險法第82條應優先於保險法第
    135條、第103條之規定而為適用。從而全民健康保險之被保
    險人因汽車交通事故，經全民健康保險提供醫療給付者，全
    民健康保險之保險人得向強制汽車責任保險人代位請求該項
    給付，而依強制汽車責任保險法第30條（註：該法於94年2
    月5日修正公布，現為第32條）規定，於該範圍內，加害人
    或汽車責任保險之被保險人之損害賠償責任即因而解免，全
    民健康保險被保險人對於加害人之損害賠償請求權亦因而喪
    失。原告所指最高法院89年度台上字第805號判決內容，亦
    明示上旨。依據前述說明，原告醫療費用中有關健保局給付
    部分，自不得向被告請求。則原告得請求之範圍為其自付額
    部分即被告不爭執之68,250元。
  (二)原告因本件車禍受有第十二胸椎爆裂性骨折之傷害，於車禍
    發生日93年8月31日即入院接受治療，於93年9月1日接受脊
    椎手術（下稱第一次手術），於93年9月13日出院，出院後
    尚須臥床休息六週，日常生活須他人照顧，整體復健及恢復
    時間需時半年，預計一年後進行鋼釘摘除手術；另原告於94
    年10月31日入院，於94年11月1日行拔釘手術（下稱第二次
    手術），於94年11月9日出院，有93年9月20日、94年11月9
    日之診斷證明書各一份可參（本院卷18、133頁）。原告所
    受之傷勢為「爆裂性」骨折，恢復期較長，第一次手術後兩
    個月內需要全日看護，自第三個月起至滿六個月止應須日間
    看護；第二次手術係骨折已癒合，拔除鋼釘的處理，手術後
    約需兩星期的半日看護等情，有慈濟醫院95年4月12日、95
    年5月17日函及所附病情說明書等為憑（本院卷151至152、
    195至196頁）。可見原告自第一次手術後兩個月內需全日看
    護（其中住院期間自93年8月31日起至93年9月13日止計14日
    為在醫院看護，其餘46日為居家看護），自第三個月起至滿
    六個月止（共120日）應須日間看護（居家看護），至於第
    二次手術方面，被告自認原告第二次手術住院期間（共10日
    ）有全日看護之必要，出院後之四日依前開病情說明書記載
    應有半日看護之必要（居家看護），又被告對親屬看護之看
    護費可比照職業看護之看護費用計算，及「病房及居家看護
    服務費用計費方式」（本院卷201頁）並不爭執，依該計費
    方式表記載，在醫院之全日看護每日費用2,000元，居家看
    護每12小時費用1,200元（全日之居家看護費即為2,400元）
    ，則原告得請求之看護費用為307,200元（計算式為：14×
    2000＋46×2400＋120×1200＋10×2000＋4×1200＝307200
    ）。
  (三)原告因本件車禍事故受傷，導致勞動能力喪失，例如無法久
    坐、無法正常彎腰，喪失勞動能力之比例約為百分之四十等
    情，有慈濟醫院95年4月12日函及所附病情說明書可參（本
    院卷151、152頁），惟原告為31年6月13日出生，於車禍時
    為62歲，已逾勞工保險條例所定退休年齡（60歲），原告主
    張其於車禍事故發生前擔任原告之訴訟代理人吳美津律師之
    司機云云，惟為被告所否認，經本院向財政部台灣省北區國
    稅局花蓮縣分局函查原告93年度綜合所得稅申報資料，原告
    並未申報薪資所得，亦無收入（有該局94年12月29日函及所
    附所得稅核定通知書各一份可參，本院卷111、112頁），此
    外，原告亦未能舉證證明原告於車禍事故發生前確有工作而
    有收入，是其於車禍事故發生前既已逾退休年齡，且無證據
    證明有工作能力及收入，則原告請求喪失勞動能力之損害，
    即屬無據。
  (四)原告因車禍致受有前述傷害，須進行手術治療，且導致行動
    不便，無法久坐、無法正常彎腰，於前開期間均需人照顧，
    精神上自受有相當痛苦，本院審酌原告為國小畢業，被告為
    高中畢業，目前為大同電訊股份有限公司中山服務站站長，
    於93年度年所得四十七餘萬元（有被告93年度綜合所得稅核
    定通知書一份可參，本院卷113頁）暨兩造之身分、地位、
    經濟狀況、被告過失程度及原告所受傷勢、所受痛苦程度等
    ，認原告請求精神慰撫金於40萬元之範圍內為適當。則原告
    得請求之金額為792,890元（醫療費用68250＋增加生活上需
    要17440＋看護費307200＋精神慰撫金400000＝792890）。
七、從而，原告依民法第184條、第191條之2、第193條第1項、
    第195條第1項規定請求被告給付792,890元，及自94年4月28
    日起至清償日止，按年息百分之五計算之利息，為有理由，
    應予准許，逾此部分之請求為無理由，應予駁回。兩造均陳
    明願供擔保請准宣告假執行及免為假執行，就原告勝訴部分
    ，經核均無不合，爰分別酌定相當擔保金額准許之，至於原
    告敗訴部分，其假執行之聲請已無依據，應併予駁回。
八、本件事證已臻明確，兩造其餘攻擊防禦方法與舉證，均無礙
    勝負判斷，爰不一一論列，附此敘明。
九、訴訟費用負擔之依據：民事訴訟法第79條。
中    華    民    國    95    年    6     月    27    日
                        臺灣花蓮地方法院民事庭
                            法      官  楊碧惠
上列正本證明與原本無異。
如對本判決不服，應於送達後20日內，向本院提出上訴狀（應抄
附繕本）。
中    華    民    國    95    年    6     月    27    日
                            法院書記官  黃倪濱


司法院資訊處製作；財團法人民間司法改革基金會備份。
